臺北高等行政法院判決　　　　　　　　　　　　　　八十九年度訴字第二八○八號
　　　　　　　　　　　　　　　.
　　原　　　告　甲○○
　　訴訟代理人　丁○○
　　　　　　　　劉秋絹律師
　　被　　　告　經濟部智慧財產局
　　代　表　人　陳明邦（局長）住同右
　　訴訟代理人　丙○○
　　參　加　人　凱太企業有限公司
　　代　表　人　乙○○
右當事人間因商標異議事件，原告不服行政院中華民國八十九年九月二十九日台八十
九訴字第二八五五八號再訴願決定，提起行政訴訟。本院判決如左：
　　主  文
原告之訴駁回。
訴訟費用由原告負擔。
　　事  實
一、事實概要：
    緣原告於民國八十七年二月二十七日以「CROWN WORLD」 商標，指定使用商標法
    施行細則第四十九條第十一類之電冰箱、電子鍋、電火鍋、開飲機、淨水器、淨
    水機、電熱器、烘碗機、燈、省電燈泡、冷氣機、空氣濾清器、電風扇、吹風
    機、電動泡茶機、充電照明燈、電暖器、空氣清淨機、電鐵板燒鍋、電磁爐、烤
    麵包機、烤箱、電茶壼、除濕機、電動煮咖啡機、電燉鍋、電氣蒸籠等商品，向
    被告機關申請註冊，作為其申請案號第00000000號（嗣列為註冊第八四
    五五○一號）「CROWN WORLD」 商標之聯合商標，經被告機關審查核准，列為審
    定第八六一五三○號商標（下稱系爭商標，如附圖一）。嗣參加人以系爭商標之
    外文「CROWN」與其申請在先之審定第八三五三九六號「CROWN Peigisin」 及案
    外人應大實業有限公司（下稱應大公司）之註冊第五一九二二七號「王冠 CROWN
    」（下稱據以異議商標，如附圖二）之主要部分相同，有違商標法第三十六條及
    第三十七條第十二款之規定，對之提出異議。其間原告申准系爭商標減縮指定使
    用商品為電冰箱、電子鍋、電火鍋、開飲機、淨水器、淨水機、烘碗機、冷氣機
    、空氣濾清器、電風扇、吹風機、電動泡茶機、空氣清淨機、電鐵板燒鍋、烤麵
    包機、電茶壼、除濕機、電動煮咖啡機、電燉鍋、電氣蒸籠等商品。案經被告機
    關以系爭商標所指定使用之商品雖經減縮，惟仍指定使用電鐵板燒鍋及電器蒸籠
    ，與參加人據以異議商標指定使用之烤箱等商品，皆以電力為能源，具烹調功能
    ，製造廠商、販賣場所及行銷管道相同，依一般社會通念，屬於類似商品，認定
    系爭商標近似於參加人類似商品之註冊商標，而以八十九年二月二日中台異字第
    八八○九五○號商標異議審定書為系爭商標之審定應予撤銷之處分。原告不服，
    提起訴願、再訴願，遞遭駁回，遂向本院提起行政訴訟。
二、兩造聲明：
　(一)原告聲明求為判決：
    1.再訴願、訴願決定及原處分均撤銷。
    2.被告應為系爭商標異議不成立之處分。
    3.訴訟費用由被告負擔。
　(二)被告聲明求為判決：
    原告之訴駁回，訴訟費用由原告負擔。
  (三)參加人聲明求為判決：參加人未於言詞辯論期日到場，據其準備程序中陳稱：
    原告之訴駁回，訴訟費用由原告負擔。
三、兩造之爭點：
    原告於參加人提出異議後，將所指定使用之商品予以減縮，以避免與據以異議商
    標之商品相類似，但被告機關認為系爭商標所指定使用之商品雖經減縮，惟指定
    使用之商品仍有電鐵板燒鍋及電器蒸籠，與參加人據以異議商標指定使用之烤箱
    等商品，皆以電力為能源，具烹調功能，製造廠商、販賣場所及行銷管道相同，
    依一般社會通念，屬於類似商品，且系爭商標圖樣與據以異議商標圖樣又近似，
    而撤銷系爭商標之審定。原告主張被告機關明知原告願意刪減商品，依然不詢問
    原告電鐵板燒鍋及電器蒸籠之實際使用情形或是否願意再刪除該二商品，而直接
    撤銷系爭商標，且原告依商標法第十九條但書規定，再向被告機關申請刪減該二
    項商品，然而被告機關依然駁回原告之申請，故本案之爭點在於：原告提起商標
    註冊之申請，但遭被告做出撤銷審定之行政處分，此時，原告能否在撤銷審定之
    行政處分作成後，再申請減縮商品之種類。
　(一)原告主張之理由：
    1.按商標圖樣「相同或近似於他人同一商品或類似商品之註冊商標者」，不得申
      請註冊，固為商標法第三十七條第十二款所明定。惟其適用應以兩造商標圖樣
      構成相同或近似及使用於同一或類似商品為前提要件，兩者缺一不可。而判斷
      兩商標近似與否，應依具有普通知識經驗之購買人施以普通所用之注意，異時
      異地隔離觀察，有無引起混同誤認之虞以為斷，合先陳明。
    2.本案系爭商標圖樣為「CROWN WORLD」 ，被告機關據以撤銷系爭商標之案外人
      應大公司商標圖樣為「王冠CROWN」，兩者雖有相同之外文「CROWN」，然在同
      一或類似商品中，於據以異議之「王冠 CROWN」商標註冊前即已存有「金冠
      GOLDEN CROWN」、「鑫裕 ORIENT CROWN」、「美王及圖FIVE STAR CROWN」、
      「偉菘WEISOUND CROWN」等商標，而於「王冠 CROWN」商標註冊後又陸續准有
      「FAIRCROWN」及「箭王及圖CROWN ARROW」，上述商標與據以異議商標之近似
      程度甚至大於系爭商標與據以異議商標之近似程度，原告實不能理解為何系爭
      商標必須遭到撤銷！而訴願決定書及再訴願決定書一再指：「所舉諸商標圖樣
      皆與系爭聯合商標圖樣繁簡有別，案情尚有差異，且屬另案問題，尚難以彼例
      此，執為本件之論據」。雖說商標審查以個案拘束為原則，然亦應有一相當範
      圍內之標準，不宜差距過大，否則商標申請人將何以遵循之？被告機關在前案
      與後案之近似判斷上，顯然採取兩極化之看法，而且是獨獨對系爭商標為之，
      實令原告難以信服。
    3.即使不論行政機關審查標準之一致性問題，回歸法條本身之構成要件該當性，
      商標法施行細則第十五條明文規定：「商標圖樣之近似，以具有普通知識經驗
      之購買人，於購買時施以普通所用之注意，有無混同誤認之虞判斷之」。則系
      爭「CROWN WORLD」與「CROWN」究竟近不近似，應依一般市場上消費者是否有
      誤認之虞為斷。實務上在每一件商標爭議事件發生時，主管機關並不會做一個
      實際上之市場調查，而是由間接證據及經驗法則推論之。本案無論如何都不可
      能產生消費者會對「CROWN WORLD」與「CROWN」混淆誤認之結論！鈞院試想：
      前述之「GOLDEN CROWN」、「ORIENT CROWN」、「FIVE STAR CROWN」、「
      WEISOUND CROWN」、「FAIRCROWN」及「CROWN ARROW」等，與 「CROWN」皆同
      時註冊併存且多年來向無紛爭，則應可間接推論出：「CROWN」 輔以其他英文
      單字與單獨之「CROWN」並不會導致消費者之混淆。何況同業間含「CROWN」字
      之商標既多，則消費者對之注意力即因之提高，絕不會僅因商標圖樣中有一「
      CROWN」 字即予以混淆誤認。因此，在事實上，具有普通知識經驗之購買人，
      於購買時施以普通所用之注意，對系爭商標與據以異議之商標並不會有混同誤
      認之虞，被告機關撤銷系爭商標之處分，顯有違構成要件該當性之要件。
    4.(1)系爭商標原已核准並審定公告，嗣後參加人以其「CROWN Peigisin」商標與
        案外人應大公司之「王冠 CROWN」商標對原告之系爭商標提出異議，原告為
        免紛爭，直接表示願意刪減與該二商標重疊部分之商品，刪減商品之申請並
        獲被告機關核准，未料被告機關卻逕以：原告未刪減之電鐵板燒鍋及電器蒸
        籠等商品，與據爭商標指定使用之烤箱等商品，皆以電力為能源，具有烹調
        功能，製造廠商、販賣場所及行銷管道相同，因此撤銷系爭商標之審定。不
        知被告機關從何依據而為如此之認定？系爭商標指定商品「電鐵板燒鍋」已
        於八十八年八月二十日經原告申請減縮在案，被告機關原處分及經濟部決定
        書對此部份事實之載述顯有錯誤，先予敘明。
      (2)在被告機關編印之「商品及服務類似組群參考資料」中，第十一類商品中有
        一一○五「電器用品」組群與一一一七「熱水器、瓦斯爐、排油煙機、烤箱
        、食品保溫箱、電磁爐、微波爐」組群，兩組群間並無互相類似之規定，兩
        組群之列舉商品中亦皆無電鐵板燒鍋及電器蒸籠二商品。原告依據在業界多
        年之經驗及實務上之概念，認為電鐵板燒鍋及電器蒸籠二商品應與電火鍋、
        電油炸鍋、電鍋等商品類似而應屬於一一○五之「電器用品」組群，故當時
        未刪除該二商品；被告機關卻認為該二商品應與烤箱類似而屬一一一七「熱
        水器、瓦斯爐、排油煙機、烤箱、食品保溫箱、電磁爐、微波爐」組群，難
        道被告機關在家電用品之領域會比原告更為專業嗎？關於此等不常見或新興
        商品之分類，即使是業界之專業人士都無法有十足之把握，被告機關卻似信
        心滿滿逕持己見而為處分，明知原告願意刪減商品，依然不詢問原告電鐵板
        燒鍋及電器蒸籠之實際使用情形或是否願意再刪除該二商品，而直接撤銷系
        爭商標，如此之作為漠視原告之權益過甚！如果說「商品及服務類似組群參
        考資料」中明文列舉電鐵板燒鍋及電器蒸籠為一一一七組群，或實務上大家
        皆認為電鐵板燒鍋及電器蒸籠應與烤箱同類而不與電鍋同類，則原告對此無
        話可說，然今之情形並非如此，被告機關之說法無憑無據，僅為主觀認定，
        令人無法心服！何況原告收到被告機關之處分後，即依商標法第十九條但書
        規定所賦予之權利，再向被告機關申請刪減該二項商品（該但書明文規定商
        標指定商品之減縮不受限制，因此只要在撤銷處分尚未「確定」前，原告都
        有減縮系爭商標指定商品之權利），然而被告機關依然駁回原告之申請，也
        不說明駁回之法律依據何在，在一個民主法治國家，不意竟又見此自以為是
        之官僚作風！實令人匪夷所思。系爭商標指定商品減縮為其被撤銷處分之基
        礎事實。商標法關於指定商品之減縮並無任何限制，此商標法第十九條規定
        甚明，因故原告於撤銷系爭商標之行政處分作成後，所提出減縮商品之請求
        並非無據，依上開學說所述，行政處分作成後，行政訴訟判決前自得審量基
        礎事實究否變更，另為判斷。被告強執其維持行政處分確定之本位立場，訴
        願機關復未將之置酌，仍維持相同決定，未曾審究行政救濟程序並非僅在救
        濟不法，更在救濟不當之立場。基於訴訟經濟及權利保護之觀點，法院不應
        認為是為要求判斷過去所為行政處分之效力於處分時是否違法之訴，而是應
        參照現在之法令，於現在之狀態，該行政處分是否應被維持。故以「判決時
        」之事實及法律狀態來判斷處分是否合法，倘原告有請求權，法院應就處分
        後之新發生事實或法律狀態加以判斷。
    5.八十九年訴字第二三五四號判決認為，被告做出決定前應尊重程序上規定或慣
      例，先交示當事人，使其瞭解原來請求範圍太大，並給予當事人陳述意見及減
      縮請求之機會：
      (1)原告於被告拒絕減縮商品之請求，針對上開請求亦提起救濟，經鈞院以八十
        九年訴字第二三五四號判決，認為減縮商品之爭訟不應單獨存在，應與系爭
        商標異議爭訟案件（即本案）合併處理，否則將致二案牽制，進而發生判決
        結果矛盾，該判決另說明，原告應在本案中減縮請求，並考慮被告機關做出
        決定前，倘未交示當事人，並給予陳述意見及減縮請求之機會者，宜將原案
        發回原處分機關，依減縮後之請求重為決定。原告在原處分作成前確實為被
        通知系爭商標指定商品「電器蒸籠」與據爭商標指定之「烤箱」相類似，從
        而亦無機會為減縮之申請。再者，被告或之因上開指定商品之類似，致系爭
        商標被異議成立，即刻為減縮之申請，但仍遭被告所拒絕。職是，被告未予
        原告教示及給予陳述意見、減縮請求之機會顯然。
      (2)保障人民權利，確保國家行政權之合法行使，為行政訴訟法第一條之規定，
        原告屢向被告爭取系爭商標指定商品之減縮，俾利系爭商標與據爭商標無糾
        葛，得以順利註冊，然未獲置睬，乃懇請鈞院於此，酌採八十九年訴字第二
        三五四號判決之見解，將本案發回原處分機關，依減縮後之請求重為決定，
        實感德便。
    6.綜上所述，本件爭點在於，系爭商標指定商品是否類似，及系爭商標圖樣是否
      不同。原告既依商標法第十九條第一項規定於訴願階段請求減縮被告認定類似
      之商品，則二者商標即應不存在指定商品類似之爭議，從而即無庸討論商標圖
      樣是否近似（蓋二者非同一或類似商品，無商標圖樣近似問題），訴願機關應
      本此變更後之事實併予考量，而非另為駁回原告請求之處分。再詳觀本次商標
      法修正草案之第二十四條：「商標註冊申請事項之變更。應向商標主管機關申
      請核准；商標及其指定之商品或服務，申請後即不得變更。但指定商品或服務
      之減縮，不在此限。」更嚴格限制商標之圖樣及其指定商品之範圍，惟此嚴格
      之限制下仍准許為商品之減縮，益見該款條文衡平二造商標所使用同一或類似
      商品之衝突與摩擦之法意，懇請鈞院明察匡正，被告機關之處分顯有不當，訴
      願及再訴願決定機關不察，遞與維持，亦有未恰。職是，在原告已明白為減縮
      商品之意思表示之前提下，賜判原告勝訴之判決云云。
  (二)被告主張之理由：
  　1.按商標圖樣相同或近似於他人同一商品或類似商品之註冊商標者，不得申請註
      冊，為系爭商標異議審定時商標法第三十七條第十二款所明定。而衡酌商標圖
      樣是否近似，以具有普通知識經驗之購買人，於購買時施以普通所用之注意，
      有無混同誤認之虞判斷之；又所謂類似商品，應依一般社會通念，市場交易情
      形，並參酌該商品之原材料、用途、功能、產製者、行銷管道及場所或買受人
      等各種相關因素判斷之，同法施行細則第十五條第一、二項亦定有明文。
    2.查系爭第八六一五三○號 「CROWN WORLD」商標圖樣係由單純外文 「CROWN
      WORLD」 所構成，與據以異議之註冊第五一九二二七號「王冠 CROWN」商標圖
      樣係由中文「王冠」及外文「CROWN」 聯合組成者相較，兩商標圖樣之主要部
      分，均有外文「CROWN」 ，應屬近似之商標；又系爭商標指定之商品雖經減縮
      ，惟減縮後指定使用之電鐵板燒鍋及電氣蒸籠商品，與據以異議商標指定使用
      之烤箱等商品，皆以電力為能源，具有烹調功能，其製造廠商、販賣場所及銷
      售管道相同，依社會一般通念，應屬類似商品，是系爭商標之申請註冊，自有
      首揭法條規定之適用，乃為系爭商標之審定應予撤銷之處分。原告不服，提起
      訴願，經經濟部訴願決定持與被告相同之論見，駁回其訴願。至原告另舉註冊
      第一一八九三二號、第三○四七七九號、第四三二二七二號、第四四一四三一
      號、第五九九一四五號及審定第八八八○四三號等商標併存註冊乙節，經核其
      商標圖樣皆與系爭商標圖樣繁簡有別，案情尚有差異，且屬另案問題，尚難以
      彼例此，執為系爭商標應准註冊之論據，併予指明。
    3.綜上論述，被告所為原處分，洵無違誤，請判決駁回原告之訴等語。
　　理  由
一、按商標圖樣相同或近似於他人同一商品或類似商品之註冊商標者，不得申請註冊
    ，為商標法第三十七條第十二款所明定。而商標圖樣之近似，以具有普通知識經
    驗之購買人，於購買時施以普通所用之注意，有無混同誤認之虞判斷之。又類似
    商品，應依一般社會通念，市場交易情形，並參酌該商品之原材料、用途、功能
    產製者、行銷管道及場所或買受人等各種相關因素判斷之，商標法施行細則第十
    五條第一項及第二項亦定有明文。
二、本件原告於民國八十七年二月二十七日以系爭「CROWN WORLD」商標，指定使用
    商標法施行細則第四十九條第十一類之商品，向被告機關申請註冊，作為其申請
    案號第00000000號（嗣列為註冊第八四五五○一號）「CROWN WORLD」
    商標之聯合商標，經准列為審定第八六一五三○號商標。參加人以系爭商標之外
    文「CROWN」與其申請在先之審定第八三五三九六號「CROWN Peigisin」及案外
    人應大公司之註冊第五一九二二七號「王冠CROWN」商標之主要部分相同，對之
    提出異議。其間原告雖將所指定之商品予以減縮，惟被告機關以系爭商標所指定
    使用之商品雖經減縮，仍指定使用電鐵板燒鍋及電器蒸籠，與參加人據以異議商
    標指定使用之烤箱等商品，皆以電力為能源，具烹調功能，製造廠商、販賣場所
    及行銷管道相同，依一般社會通念，屬於類似商品，認定系爭商標近似於參加人
    類似商品之註冊商標，而以八十九年二月二日中台異字第八八○九五○號商標異
    議審定書為系爭商標之審定應予撤銷之處分。原告訴稱於據以異議商標申請註冊
    前即有註冊第一一八九三二號「金冠GOLDEN CROWN」商標指定使用於與據以異議
    商標同一或類似商品，況以外文「CROWN」作為商標圖樣之一部分申准註冊者，
    所在多有，且併存多年云云。
三、經查，系爭第八六一五三○號「CROWN WORLD」商標圖樣係由單純外文 「CROWN
    WORLD」所構成，與據以異議之註冊第五一九二二七號「王冠 CROWN」 商標圖樣
    係由中文「王冠」及外文「CROWN」 聯合組成者相較，二商標之主要部分，均有
    相同之外文「CROWN」 ，應屬近似之商標；又系爭商標申准減縮後所指定使用之
    電鐵板燒鍋及電氣蒸籠商品，與據以異議商標指定使用之烤箱等商品，皆以電力
    為能源，具有烹調功能，其製造廠商、販賣場所及銷售管道相同，依社會一般通
    念，應屬類似商品，是系爭商標之申請註冊，自有違商標法第三十七條第十二款
    之規定，至是否尚有違同法第三十六條之規定，毋庸審究。原告雖舉諸案例，謂
    以外文「CROWN」 作為商標圖樣之一部分申准註冊者，所在多有，且併存多年云
    云，姑不論與系爭商標圖樣繁簡有別，且屬另案，尚難執為本案之論據。又原告
    訴稱其業已向被告機關申請減縮指定使用商品之電鐵板燒鍋及電器蒸籠商品一節
    ，惟查商標法第十九條規定：「商標審定或註冊事項之變更應向商標主管機關申
    請核准，商標圖樣及其指定之商品，不得變更，但指定商品之減縮不在此限。」
    是依上開規定，指定商品之減縮，雖為法之所許，惟亦應得主管機關之核准，本
    件系爭商標，業經被告機關於八十九年七月十三日（八九）智商○九一○字第八
    九○○五三五七一號函駁回其申請，依上開法條之規定，原告自不能在被駁回後
    之訴願程序中再減縮指定使用之商品。至參加人據以異議商標與原告所舉註冊第
    一一八九三二號「金冠GOLDEN CROWN」等商標是否近似，係屬另案，非本件所應
    審究，併予指駁。是被告機關撤銷系爭商標之審定，並無不法，一再訴願決定遞
    予維持，亦稱妥適。原告徒執前詞，訴請撤銷，為無理由，應予駁回。又參加人
    經本院裁定命參加訴訟，無正當理由未於言詞辯論其日到場，本件判決對參加人
    亦有效力，併予敘明。
據上論結，本件原告之訴為無理由，爰依行政訴訟法第九十八條第三項前段，判決如
主文。
中　　華　　民　　國　　　九十一　　年　　　二　　　　月　　　六　　　　日
                          臺 北 高 等 行 政 法 院   第 一 庭
                                         審 判 長 法  官　鄭忠仁
                                                  法  官　楊莉莉
                                                  法  官　林金本
右為正本係照原本作成。
如不服本判決，應於送達後二十日內，向本院提出上訴狀並表明上訴理由，如於本判
決宣示後送達前提起上訴者，應於判決送達後二十日內補提上訴理由書（須按他造人
數附繕本）。
中　　華　　民　　國　　　九十一　　年　　　二　　　　月　　　六　　　　日
            　　　　　　　　　　　　　　    　    書記官  簡信滇
